【裁判字號】    91,上易,3146
【裁判日期】    920121
【裁判案由】    詐欺
【裁判全文】
臺灣高等法院刑事判決                         九十一年度上易字第三一四六號
    上  訴  人
    即  自訴人  甲○○  男  民.
    代  理  人  乙○○律師
    被      告  丙○○  男  民.
右上訴人因自訴被告詐欺案件，不服臺灣臺北地方法院九十年度自字第一一號，中
華民國九十一年十月十八日第一審判決，提起上訴，本院判決如左：
    主  文
上訴駁回。
    理  由
一、自訴人於原審自訴意旨略以：被告丙○○為航富船舶貨運承攬有限公司（以下簡
    稱航富公司）之負責人，明知其經濟狀況惡化、無力清償借款，竟意圖為自己不
    法之所有，於民國八十三年二月十八日及三月一日，以軋票為由，向自訴人甲○
    ○商借新臺幣（下同）九十萬元及一百萬元，共計一百九十萬元（其後改稱於八
    十二年十二月九日及十三日，向自訴人借款九十萬元及一百萬元），丙○○並開
    立臺北區中小企業銀行復興分行票號ＰＶ0000000號至ＰＶ000000
    0號、ＰＶ0000000號至ＰＶ0000000號支票共二十一張、面額合
    計一百九十萬元以為擔保，詎丙○○隨即潛逃出境前往中國大陸，所簽發支票屆
    期提示，均因支票帳戶業已拒絕往來而退票，因認被告丙○○涉有刑法第三百三
    十九條第一項之詐欺取財罪嫌云云。
二、被告丙○○於本院審理中未到庭辯解，惟其於原審堅決否認有詐欺犯行，辯稱：
    因所經營航富公司應收款項無法順利收到，於八十二年九月間，向自訴人借款一
    百萬元應急，約定利息每月三十六萬元，預先扣除第一期利息，實際僅借得六十
    四萬元，最初均如期以現金繳息，嗣後因無力繳付如此高利，經自訴人同意，改
    為每月利息十萬元之長期借款，於八十二年十月間，應自訴人要求開立支票二十
    一張以為擔保。八十二年十二月間，因大陸外貿公司積欠航富公司運費美金一百
    餘萬元不付，遂於八十二年十二月十五日前往中國大陸催討欠款，並非潛逃大陸
    。後因台灣地下錢莊逼債，乃滯留於大陸經商，至八十五年七月二日始因護照屆
    期返國，被告並未於八十二年十二月十一日、十三日向自訴人借款一百九十萬元
    ，所借一百萬元，已付利息數十萬元，因經濟不景氣，遭人倒債，一時無力償債
    ，絕無詐欺之犯意及行為等語。
三、經查：
（一）按犯罪事實應依證據認定之，無證據不得推定其犯罪事實；又不能證明被告犯
      罪者，應諭知無罪之判決。刑事訴訟法第一百五十四條、第三百零一條第一項
      定有明文。又告（自）訴人之告（自）訴，係以使被告受刑事訴追為目的，是
      其陳述是否與事實相符，仍應調查其他證據以資審認（最高法院五十二年台上
      字第一三○０號、六十一年台上字第三○九九號判例意旨參照）。另刑法上詐
      欺取財罪之成立，必須行為人主觀上有為自己或第三人不法之所有，客觀上施
      用詐術，使人陷於錯誤而為財物之交付，為構成要件，倘僅有民事債務不履行
      之事實，別無積極證據可認被告另有基於不法所有之意圖、施用詐術之行為，
      自不能論以詐欺罪責。
（二）自訴人於自訴狀指稱被告借款日期為八十三年二月十八日、三月一日，並以自
      訴人個人帳戶於八十三年二月十八日、三月一日各有九十萬元、一百萬之提領
      紀錄，主張其借款予被告一百九十萬元云云。然經原審法院查詢被告入出境日
      期，被告早於八十二年十二月十五日出境，八十五年七月二日返台，有內政部
      警政署入出境管理局九十年五月二十九日（九十）境信昌字第二七一一七號函
      可證，顯不可能於八十三年二月十八日、三月一日在臺灣向自訴人借款。自訴
      人因其所指訴被告借款日期不符，係屬虛偽，乃改稱於八十二年十二月十一日
      、十三日借款與被告九十萬元及一百萬元，另提出其所任職之台華公司彰化銀
      行吉林分行存摺影本、臺北國際商業銀行客戶歷史資料查詢明細表為證。惟台
      華公司彰化銀行吉林分行0000000000號帳戶，固於八十二年十二月
      十一日提領一百九十萬元之紀錄，被告台北國際商業銀行復興分行00000
      0000000號帳戶，於八十二年十二月十三日亦有匯入一百九十二萬一千
      元之紀錄。然被告上開帳戶一百九十萬元款項，係由被告所經營之航富公司第
      一銀行光復分行匯入，有臺北國際商業銀行復興分行之覆函在卷可查，並不能
      證明該款項為自訴人所出借。經傳訊證人即台華公司負責人王效興結稱：這筆
      錢是借給甲○○的，因為甲○○在公司作了很久，經濟狀況非常不好，連他的
      房屋都抵押給我，到現在為止利息都付不出來，所以我在八十二年時，看他經
      濟狀況不好所以就借給他週轉，這筆錢到現在都沒有還我等語（見原審卷第三
      四九頁），經原審法官詰問自訴人：（經濟狀況如此不好，跟台華借錢，為何
      又轉借給被告？）因為被告說不能讓他的公司倒掉，所以才借錢給他。（你與
      被告有何關係？）同行，除此之外沒有其他關係，當初只是週轉一下，也沒有
      拿利息。（你與被告交情沒有很好，自己的經濟狀況又不好，為何要借錢給被
      告？）只是純粹幫忙，被告以前沒有借錢給我過，也沒有幫過我云云（見原審
      卷第三五０頁、第四二四頁）。自訴人與被告僅為同業，並非深交，又無其他
      親誼關係，竟於自身經濟狀況窘迫、不得已向公司借款後，竟不要利息，借與
      泛泛之交之被告，實違一般常理。自訴人前後所述借款時間不符，歧異矛盾，
      存有重大瑕疵。因最初自訴狀所述，經調查結果與事實不符，其後改稱借款經
      過，又與情理不符，自難遽信。自訴人所述借款經過及日期，既不足採信，自
      無從認定被告係於八十二年十二月十一日、十三日向自訴人借得款項後，即行
      逃逸出境。
（三）被告另在中國大陸向新興海運公司租賃牌照，經營大陸地區海空運攬貨業務，
      於八十三年間，因大陸實行金融調控引起金融風暴，導致大陸地區國營公司對
      於民營企業應收款項無法順利收得，連帶對於被告等債權人應付款項未能依約
      付款，被告因而有總額達一百二十五萬七千餘元美金之應收帳款無法收回，導
      致經濟狀況惡化，週轉不靈等情，為證人即新興海運公司香港區代表任招祐於
      原審證述明確（見原審卷第三九二頁以下），並經臺灣臺北地方法院檢察署檢
      察官於被告另案被訴詐欺案件中認定屬實，據此為被告不起訴處分，有同署八
      十五年偵續字第四七二號不起訴處分書、臺灣高等法院檢察署八十六年度議字
      第一九六四號處分書在卷可稽。被告辯稱借款後，因遭人拖累，一時無力償還
      ，尚屬有徵。
（四）此外，復查無其他積極證據，足認被告有自訴人所指之詐欺犯行，本件純屬民
      事債務糾葛，尚難以詐欺相繩。
四、原審認不能證明被告犯罪，為其無罪之諭知，於法並無不合。自訴人上訴意旨，
    仍指被告詐欺，為無理由，應予駁回。
五、被告經合法傳喚，無正當理由未到庭，爰不待其到庭陳述，逕行判決。
六、據上論斷，應依刑事訴訟法第三百六十八條、第三百七十一條，判決如主文。
中      華      民      國    九十二    年      一      月    二十一    日
                            臺灣高等法院刑事第五庭
                                審判長法  官  曾  德  水
                                      法  官  楊  貴  雄
                                      法  官  趙  功  恆
右正本證明與原本無異。
不得上訴。
                                      書記官  孫  佩  琳
中      華      民      國    九十二    年      一      月    二十一    日


司法院資訊處製作；財團法人民間司法改革基金會備份。
